臺灣臺中地方法院民事判決
109年度訴字第3997號
原      告  廖惇龍  
訴訟代理人  洪家駿律師
複  代理人  許淞傑律師
            劉旻翰律師
            許立功律師
被      告  中華民國財政部國有財產署

法定代理人  曾國基  
訴訟代理人  趙子賢  
複  代理人  林琦勝律師
            黃曉薇律師
            林瑞益  
被      告  張清德  
            阮淑卿  
            廖桂瑩    住○○市○○區○○○路0段00巷0弄0        
                  號0樓
            廖杬昇  
            廖炳昇  
兼上一人
法定代理  
人          吳翰蓁  
兼  上五人
訴訟代理人  廖國妙  

被      告  廖笠君  
            楊麗秋  
兼  上二人
訴訟代理人  廖淑霞  

上列當事人間請求確認通行權事件，本院於民國110年12月3日言
詞辯論終結，判決如下：
    主    文
一、確認原告就被告財政部國有財產署管理坐落臺中市○○區○○段
    000地號土地如附圖方案B(面積12.32平方公尺)，及就被告
    張清德、阮淑卿、廖桂瑩、廖杬昇、廖炳昇、吳翰蓁、廖國
    妙、廖笠君、楊麗秋、廖淑霞共有坐落同段418地號土地如
    附圖方案B(面積10.18平方公尺)所示部分範圍內之土地有通
    行權存在。
二、被告在各自所管理或所有之前項範圍土地上，應容忍原告鋪
    設2.5米寬水泥地道路。
三、被告於容忍原告通行第1項範圍之土地內，不得設置障礙物
    ，或以他法妨礙原告通行。
四、原告其餘之訴駁回。
五、訴訟費用由原告負擔。　　
    事實及理由
甲、程序方面：
    按訴狀送達後，原告不得將原訴變更或追加他訴，但請求之
    基礎事實同一者，不在此限。不變更訴訟標的，而補充或更
    正事實上或法律上之陳述者，非為訴之變更或追加，民事訴
    訟法第255條第1項第2款、第256條定有明文。原告起訴時原
    列財政部國有財產署 (下稱國產署)及張炎清、阮淑卿、廖
    桂瑩、廖杬昇、廖炳昇、吳翰蓁、廖國妙、廖笠君、楊麗秋
    、廖淑霞等人為被告，並聲明請求：1.請求確認原告就國產
    署之臺中市○○區○○段000地號土地(下稱系爭284地號土地)、
    張炎清等10人共有之同段418地號土地(下稱系爭418地號土
    地)，就起訴狀所附地籍圖所標示螢光部分有通行權存在。2
    .就系爭418地號土地中，土地共有人即張炎清等10人應拆除
    原告於該地號上所繪通行螢光部分之障礙物 。3.就聲明第1
    項所稱標示螢光部分，國產署、張炎清等10人不得設置障礙
    物，或以他法妨礙原告通行(見本院卷第20頁)。嗣經查明系
    爭418地號土地共有人之一為張清德而非張炎清，爰以民國1
    09年7月7日民事陳報狀更正被告為張清德(以下就張清德與
    阮淑卿、廖桂瑩、廖杬昇、廖炳昇、吳翰蓁、廖國妙、廖笠
    君、楊麗秋、廖淑霞等10人合稱張清德等10人，見本院卷第
    50頁)。又原告之聲明迭經變更，末以110年8月27日民事訴
    之聲明更正㈡狀更正訴之聲明為：1.請求確認原告就國產署
    之系爭284地號土地、張清德等10人共有之系爭418地號土地
    ，就臺中市中興地政事務所複丈日期110年7月29日土地複丈
    成果圖（下稱附圖）方案C所示部分有通行權存在。2.國財
    署及張清德等10人應容許原告於通行區域鋪設3米寬道路水
    泥地，並得埋設水管、電力管線及設置排水溝渠。3.就聲明
    第1項所稱標示部分，國產署、張清德等10人不得設置障礙
    物，或以他法妨礙原告通行(見本院卷第343頁)。經核原告
    所為被告及聲明之變更，係基於袋地通行權之同一基礎事實
    ，且係因測量後確認通行權之範圍，使之完足、明確，揆諸
    上開說明，應予准許。
乙、實體方面：
壹、原告起訴主張：
一、原告所有坐落臺中市○○區○○段000○000○000地號土地(下稱系
    爭土地)為袋地，需經由國產署管理之系爭284、張清德等10
    人共有之418地號土地始能對外通行。又系爭土地長年種植
    農作物，早年係由原告及父親以搭設簡易木製長板及臨時鐵
    橋方式，勉強讓農用機具自附圖所示方案A之土地範圍對外
    通行。詎張清德等10人竟於其上種植香蕉樹阻礙原告進出，
    渠等雖於訴訟繫屬中剷除香蕉樹，惟因原告日後擬採自然農
    法耕作，使用之農用機具亦有迴車需求，爰請求通行如附圖
    所示C方案即路寬3公尺之土地範圍，且得於通行區域鋪設水
    泥以利機械進出，及埋設水管、電力管線、設置排水溝渠等
    語。
二、聲明：
(一)請求確認原告就國產署之系爭284地號土地、張清德等10人
    共有之系爭418地號土地，就附圖方案C所示部分有通行權存
    在。
(二)國財署及張清德等10人應容許原告於通行區域鋪設3米寬水
    泥地道路，並得埋設水管、電力管線及設置排水溝渠。
(三)就聲明第1項所稱標示部分，國產署、張清德等10人不得設
    置障礙物，或以他法妨礙原告通行。
貳、被告之答辯：
一、被告國產署部分：
    同意原告以承租系爭284地號土地方式對外通行。
二、張清德等10人部分：
    原告之父及原告於系爭土地耕作迄今逾70年，皆係經由現存
    通道使用農用機具進出，同意原告自如附圖所示A方案即現
    存通道通行，但原告請求通行如附圖所示C方案之3米寬通行
    範圍，有損系爭418地號土地之完整性。又系爭418地號土地
    係三七五租約之出租農地，原告請求於通行範圍鋪設水泥、
    埋設管線、電管線及設置排水溝渠等設備，均乏所據，為無
    理由。
三、均聲明：請求駁回原告之訴。
參、本院之判斷：
一、按確認法律關係之訴，非原告有即受確認判決之法律上利益
    者，不得提起之，民事訴訟法第247條第1項前段定有明文。
    所謂即受確認判決之法律上利益，係指法律關係之存在與否
    不明確，致原告在私法上之地位有受侵害之危險，而此危險
    得以對於被告之確認判決除去之者而言（最高法院52年台上
    字第1922號判例意旨參照）。本件原告主張其所有系爭土地
    ，就國產署所管理系爭284地號土地如附圖所示方案C、面積
    14.73平方公尺之土地及張清德等10人所共有系爭418地號土
    地如附圖所示方案C、面積12.45平方公尺之土地有通行權存
    在，惟為被告所否認，則原告主張其就被告所有上開土地有
    通行權之法律關係存在，即不明確，致原告私法上之地位有
    受侵害之危險，且此項不明確得以確認判決予以排除，原告
    提起本件訴訟確認通行權存在，應有確認利益，合先敘明。
二、原告主張系爭土地為其所有，而系爭土地為袋地，並未與道
    路相鄰，僅得自系爭土地南側相鄰之系爭284、418地號土地
    對外通行，上開土地分別為國產署所管理之國有地，及張清
    德等10人所有之私有地等情，有原告提出之地籍圖謄本、土
    地登記謄本、土地所有權狀、現況通行路徑照片、系爭土地
    暨週遭土地照片等為證(見本院卷第25-41頁、53-57頁、183
    -189頁)，並經本院到場勘驗無訛，製有勘驗筆錄及現場照
    片在卷可憑（見本院卷第301-329頁），堪信為真實。
三、按土地因與公路無適宜之聯絡，致不能為通常使用時，除因
    土地所有人之任意行為所生者外，土地所有人得通行周圍地
    以至公路，民法第787條第1項定有明文。民法創設袋地通行
    權，乃係為發揮袋地之利用價值，使地盡其利，增進社會經
    濟之公益目的，是以袋地無論由所有權或其他利用權人使用
    ，周圍地之所有權及其他利用權人均有容忍其通行之義務。
    對於周圍地有通行權人，應於通行必要之範圍內，擇其周圍
    地損害最少之處所及方法為之，亦為民法787條第2項所明定
    。而所謂通行之必要範圍內，周圍地損害最少之處所及方法
    ，固應依社會通常之觀念，就附近周圍地之地理狀況、相關
    公路位置、與通行必要土地之距離、相鄰土地利用人之利害
    得失及其他各種情事，按具體事例斟酌判斷之。惟「損害最
    少之處所」，其損害非僅指從面積多寡考量，亦須斟酌土地
    之位置、地勢、用途等項，方為妥適。張清德等10人固辯稱
    原告長年通行附圖所示A方案土地範圍，即可滿足耕作需求
    ，並無通行附圖所示C方案土地範圍之必要等語。惟查：
　1.系爭土地之土地使用分區均為農業區，有臺中市政府都市計
    畫土地使用分區證明書在卷可稽（見本院卷第187頁）。被
    告不爭執原告所有系爭土地過去均種植作物，利用附圖方案
    A之現況道路對外通行，而系爭土地現況為養地期之休耕狀
    態，亦有現場履勘照片及原告之陳報狀可憑（見本院卷第17
    7、183-185、309-317頁），足認原告主張系爭土地目前為
    休耕狀態，休耕前種植作物，日後擬以自然農法進行耕作乙
    情，應屬實在。鑑於我國農業之發展日新月異，為因應農業
    人口逐漸老化，農村人力短缺及大面積之耕作等，政府極力
    推行機械化耕作，並採代耕之方式。一般汽車寬度約2米，
    農用機械耕耘機、插秧機、割稻機及載運農作物之卡車等亦
    大約如此，此並有兩造提出之曳引機照片及規格表在卷可憑
    （見本院卷第209-211、255-257、361、363頁），且農用機
    械車輛之寬度應不宜完全等同於道路之寬度，通行道路應稍
    寬，始有通行之實益並能維護通行安全。
　2.本件原告所有系爭土地目前雖於休耕狀態，惟於復耕後，為
    節省勞力、有利於耕作，當亦有使用耕耘機整地，或以車輛
    載運肥料、農藥、除草機及果實等農作物之必要，且為使地
    盡其用、更具生產力，發揮物之經濟效用，衡情原告若得解
    決袋地通行之問題，亦可能種植更具經濟價值之農作物，而
    有使用更多農用機具之必要。本院衡酌附圖所示A方案範圍
    土地連接現有柏油路面之寬度僅為1.06米（見本院卷第333
    頁），顯然無法供大型農用機具對外進出，自有擴張使用範
    圍之必要。而本件若留設2.5米寬之農路，客觀上已應足供
    原告所有系爭土地通常之使用，且無礙於機械化耕作，就此
    應屬於農地之通常使用範圍。又由原告所有系爭413地號土
    地往西通行至公路之長度約9公尺，且通行之人僅原告，衡
    情應無須考慮迴車或會車之問題。是本件原告之通行範圍，
    應以附圖所示方案B之2.5米路寬即如主文第1項所示之部分
    ，為有理由。至原告請求以附圖所示方案C3米路寬之通行方
    案，則有過度損及鄰地使用利益之虞，非屬妥適，不應准許
    。
四、有通行權人於必要時得開設道路，民法第788條第1項前段定
    有明文。張清德等10人抗辯當地農民慣常使用之農用機具乃
    新臺灣久保田公司之KL41H型號產品，而非原告主張之M系列
    產品等語（見本院卷第357頁）。參酌張清德等10人提出系
    爭土地鄰近農民使用之農用機具尺寸表，當地農民常用之新
    臺灣久保田公司KL41H產品尺寸為長3445mm、寬1495mm，重
    量則為1520公斤，附冷房1700公斤，見本院卷第361頁），
    足見上開機具顯然具有相當重量。是原告請求於附圖方案B
    之通行範圍開設道路鋪設水泥地面，此亦利於日後使用大型
    農用機具通行進出，當有所需，應予准許。原告雖另主張應
    於請求通行道路範圍埋設水管、電力管線及設置排水溝渠等
    語（見本院卷第343頁），然因原告之父及原告以現行方式
    進行耕作歷時有年，足見系爭土地之現有水路、電氣設備及
    排水溝渠即足令系爭土地發揮農耕用途無虞，且原告並未舉
    證說明另行架設上開設施之必要性為何，自無再行架設上開
    設施之必要，是原告請求再於通行道路範圍埋設水管、電力
    管線及設置排水溝渠，均乏所據，不應准許。
五、袋地通行權之目的在使土地與公路有適宜之聯絡，而得為通
    常之使用，故妨阻土地與公路適宜之聯絡，致不能為通常之
    使用者，土地所有人得請求除去之(最高法院88年度台上字
    第2864號判決參照)。蓋鄰地通行權之行使，在土地所有人
    方面，為其所有權之擴張，在鄰地所有人方面，其所有權則
    因而受限制(最高法院78年台抗字第355號裁判參照)。本件
    原告依民法第787條規定，對國產署管理之系爭284及張清德
    等10人共有之系爭418地號土地如附圖方案B部分之土地既有
    通行權存在，惟張清德等10人不同意原告通行該方案範圍之
    土地，且前曾種植香蕉阻礙原告通行，是原告併聲明請求判
    決被告應容忍原告通行，並不得設置障礙物或以他法妨礙原
    告通行，亦屬有據，應予准許。
六、綜上所述，原告請求確認就被告在各自所管理或所有系爭28
    4、418地號土地上，於如附圖所示B方案即主文第1項所示之
    土地範圍有通行權，並請求被告在各自所管理或所有之前項
    範圍土地上，應容忍原告鋪設2.5米寬水泥地道路，且應容
    忍原告通行上開範圍之土地內，不得設置障礙物，或以他法
    妨礙原告通行，均為有理由，逾此範圍之請求，均屬無據，
    應予駁回。
七、本件事證已臻明確，兩造其餘攻擊防禦方法及舉證，經審酌
    後認對於判決結果不生影響，爰不再逐一論列，附此敘明。
八、末按，因下列行為所生之費用，法院得酌量情形，命勝訴之
    當事人負擔其全部或一部：…二、敗訴人之行為，按當時之
    訴訟程度，為伸張或防衛權利所必要者，民事訴訟法第81條
    第2款定有明文。本件本訴部分，係原告欲通行被告所有如
    附表所示之系爭土地，被告為防衛其權利而不同意原告之請
    求，所為訴訟行為應在防衛其權利所必要之範圍內。如命提
    供土地讓原告通行之被告，再行負擔訴訟費用，非事理之平
    ，本院爰依上開規定，命勝訴之原告負擔本訴之訴訟費用。
九、訴訟費用負擔之依據：民事訴訟法第81條。
中    華    民    國  110    年   12     月     24    日
                      民事第四庭  審判長  法  官  黃渙文

　　　　　　　　　　　　　　　　　　　　　法  官  林宗成

　　　　　　　　　　　　　　　　　　　　　法  官  林婉昀

如對本判決上訴，須於判決送達後20日內向本院提出上訴狀（須
按他造人數提出繕本）。如委任律師提起上訴者，應一併繳納上
訴審裁判費。　　
上為正本係照原本作成。
中　　華　　民　　國　　110 　年　　12　　月　　24　　日
                                          書記官  王嘉仁